臺灣南投地方法院民事判決
110年度訴字第309號
原      告  鴻漢資產管理顧問有限公司

法定代理人  趙守文  
訴訟代理人  林立桓  
被      告  楊庭雅  

訴訟代理人  吳昀陞律師
受  告知人  楊宗仁  
上列當事人間代位請求返還代墊款事件，本院於民國111年3月15
日言詞辯論終結，判決如下：
    主  文
原告之訴駁回。
訴訟費用由原告負擔。
    事實及理由
一、原告起訴主張略以：
  ㈠原告於民國105年4月1日自訴外人磊豐國際資產管理股份有限
    公司取得對受告知人楊宗仁之債權並繼受取得臺灣彰化地方
    法院98年度司執字第23054號債權憑證，故原告為受告知人
    楊宗仁之債權人。又被告於100年9月7日購買南投縣○○鄉○○
    段00○0地號土地及其上同段191建號建物(下稱系爭不動產)
    ，並以系爭不動產向南投縣水里鄉農會(下稱水里鄉農會)貸
    款並設定新臺幣（下同）480萬之抵押權予水里鄉農會。惟
    依被告100年至109年度之綜合所得稅各類所得資料清單所示
    ，被告在牙醫診所工作，月薪約20,000元至23,000元不等，
    且依被告在水里鄉農會所有帳號00000-00-000000-0號之帳
    戶(下稱系爭帳戶)明細所示，自100年10月6日起，每月皆有
    約2萬元之現金存入繳納貸款；又被告於109年7月7日以贈與
    為原因自其配偶取得彰化縣○○鎮○○段0000○00地號土地及同
    段670號建物且亦有設定630萬元之抵押權，每月亦需負擔17
    ,500元之貸款。則以被告上開月薪而言，除需負擔一般生活
    費用及子女教養費用外，顯無法負擔上開二筆款，被告所負
    擔之貸款顯已逾其資力範圍。而被告與受告知人楊宗仁為父
    女，且系爭不動產實際上仍係由受告知人楊宗仁管理使用，
    足認受告知人楊宗仁應有代被告繳納系爭不動產之貸款之事
    實。
　㈡然而，受告知人楊宗仁對原告負有前述債務迄未清償，竟仍
    持續代被告繳納系爭不動產之貸款，則被告無法律上原因受
    有利益，且致受告知人楊宗仁受有損害，受告知人楊宗仁自
    得依民法179條之規定請求被告返還其所受利益。惟受告知
    人楊宗仁迄今仍怠於行使權利向被告請求返還，原告為保全
    債權，爰依民法第242條及第179條等規定提起本訴。並聲明
    ：被告應返還受告知人楊宗仁2,624,000元及自民事起訴狀
    繕本送達翌日起至清償日止，按年息百分之5計算之利息，
    並由原告代位受領。
二、被告則抗辯略以：
　⒈系爭不動產之貸款均由被告繳納，並將系爭不動產提供給父
    母居住，受告知人楊宗仁未曾代被告繳納貸款。又被告繳納
    貸款之資金來源並不以個人所得收入為限，家庭生活及子女
    費用負擔，亦係如此，不得僅以被告之所得推認受告知人楊
    宗仁有代被告繳納貸款，此部分純屬原告主觀之臆測。
　⒉再者，原告就其請求被告返還代墊款之請求權、被告與受告
    知人楊宗仁間有何不當得利等情，均未舉證以實其說；況縱
    認受告知人楊宗仁有代被告墊付款項，亦可能係基於贈與、
    借貸、繳付租金或其他原因，並非無法律上之原因，即非該
    當於不當得利之要件。並聲明：如主文第1 項所示。
三、本院之判斷：
  ㈠原告主張其於105年4月1日自磊豐國際資產管理股份有限公司
    取得對受告知人楊宗仁之債權並繼受取得臺灣彰化地方法院
    98年度司執字第23054號債權憑證，原告為受告知人楊宗仁
    之債權人；又被告於100年9月7日購買系爭不動產，並以系
    爭不動產向水里鄉農會貸款及設定480萬之抵押權予水里鄉
    農會等情，業據其提出上開債權憑證、債權讓與證明書、債
    權讓渡書、回執等為證（見本院卷第19頁至第35頁），且有
    系爭不動產登記第二類謄本、南投縣水里地政事務所110年6
    月28日水地一字第1100003590號函所檢上開抵押權設定登記
    之相關資料附於本院110年度訴字第192號卷可參（見本院11
    0年度訴字第192號卷第47頁至第53頁、第179頁至195頁），
    自堪信為真實。
　㈡按當事人主張有利於己之事實者，就其事實有舉證之責任，
    民事訴訟法第277 條本文定有明文。又無法律上之原因而受
    利益，致他人受損害者，應返還其利益。雖有法律上之原因
    ，而其後已不存在者，亦同。民法第179 條項固有明文。惟
    不當得利則係以無法律上之原因而受利益，致他人受損害為
    其成立要件，故給付型之不當得利，係基於受損人之給付而
    發生之不當得利，就舉證責任分配言，應由主張不當得利返
    還請求權人（受損人），就不當得利成立要件中之「無法律
    上之原因」負舉證責任。本件原告主張被告受有於告知人楊
    宗仁向水里鄉農會代償系爭不動產貸款範圍內之不當得利，
    依上開說明，自應由原告就上開有利於己之事實負舉證責任
    。
　㈢原告主張被告受有於告知人楊宗仁向水里鄉農會代償系爭不
    動產貸款範圍內之不當得利，無非係以系爭帳戶之資料及被
    告100年至109年度之綜合所得稅各類所得資料清單為據。然
    而：
　⒈被告提供系爭不動產向水里鄉農會設定480萬元抵押權以供被
    告擔保上開貸款，被告係於100年8月29日簽立借款申請書向
    水里鄉農會貸款400萬元，水里鄉農會於100年9月13日放款4
    00萬元至系爭帳戶，系爭帳戶自於100年10月6日按月存入現
    金清償上開貸款，此有水里鄉農會110年6月8日水鄉農信字
    第1101000573號函所附借款申請書、110年10月15日水鄉農
    信字第1101000947號函帳戶明細資料（見110年度訴字第192
    號卷第129頁至第131頁，本院卷第111頁至第118頁）在卷可
    參。而關於上開按月存入現金至系爭帳戶之交易明細，經本
    院向水里鄉農會函詢是否可知悉係由何人將現金存入系爭帳
    戶並提供相關資料等情，水里鄉農會函覆略以：存入現金之
    交易當下未特別註記由何人存入，依一般存款流程，持存摺
    、存條即可交易原則，未能知悉由何人辦理等語（見本院卷
    第181頁）。是原告主張受告知人楊宗仁曾為被告向水里鄉
    農會代償系爭不動產之貸款一節，即屬有疑。
　⒉至原告雖主張依被告100年至109年度之綜合所得稅各類所得
    資料清單之情形，被告應無力負擔上開貸款，應係由其父即
    受告知人楊宗仁代繳等等。然而，原告主張被告於100年至1
    09年度之綜合所得稅各類所得資料清單之情形，至多僅能證
    明被告於上開期間之所得，與被告是否有資力繳納貸款並無
    直接關係；且依目前社會現況，繳納貸款與個人本身是否具
    有資力並無必然關係，亦或可能由其配偶或其他親友代繳，
    尚不能逕認由其父即受告知人楊宗仁代繳上開貸款。故原告
    上開主張，亦非可採。
　⒊基上，原告主張被告受有於告知人楊宗仁向水里鄉農會代償
    系爭不動產貸款範圍內之不當得利一節，並未舉證以實其說
    ，尚難認有據。
四、綜上所述，上訴人依民法第242條、第179 條等規定訴請如
    其聲明為無理由，應予駁回。 　
五、本件事證已臻明確，兩造其餘之陳述及攻擊防禦方法，經審
    酌核與判決結果不生影響，不再一一論述，併予敘明。
六、訴訟費用負擔之依據：民事訴訟法第78條。 
中　　華　　民　　國　　111 　年　　4 　　月　　22　　日
                  民事第二庭  法　官　鄭順福
以上正本係照原本作成。
如對本判決上訴，須於判決送達後20日內向本院提出上訴狀。如
委任律師提起上訴者，應一併繳納上訴審裁判費。
中　　華　　民　　國　　111 　年　　 4　　月　　22　　日
                              書記官　施涵雯